【裁判字號】    95,台上,2591
【裁判日期】    950511
【裁判案由】    強盜殺人
【裁判全文】
最高法院刑事判決            九十五年度台上字第二五九一號
    上  訴  人  甲○○
                        15弄.
    選任辯護人  劉祥墩律師
                陸正義律師
    上  訴  人  乙○○
                        號在.
    選任辯護人  施習盛律師
上列上訴人等因強盜殺人案件，不服台灣高等法院中華民國九十
五年二月二十三日第二審更審判決（九十五年度重上更(四)字第七
號，起訴案號：台灣桃園地方法院檢察署九十一年度偵字第一八
五二七號），提起上訴，本院判決如下：
    主  文
上訴駁回。
    理  由
本件原判決認定上訴人乙○○於民國九十年農曆春節前後，經由
友人王石朋介紹而結識綽號「金媽」之金楊美玉，自該時起，乙
○○陸續至金楊美玉位在桃園縣平鎮市○○路○○段四六五號二
樓之住處，與金楊美玉及金楊美玉之其他牌友共同打麻將約十次
左右，因於九十一年十月初，獲悉金楊美玉有民間互助會之會款
收入，竟萌生強盜殺人之犯意，於同年月九日左右，在其台北縣
板橋市○○街一四三之一號住處與上訴人甲○○相互謀議，由乙
○○預先準備電擊棒、水果刀各一支作為工具，至金楊美玉住處
行搶，如金楊美玉不肯交出錢財，便由乙○○動手殺金楊美玉滅
口，甲○○則負責把風及搜索屋內財物，其二人謀議妥當，即於
九十一年十月十二日凌晨五時五十分許，由乙○○隨身攜帶一黑
色之運動旅行袋，內裝客觀上足供為兇器使用之其所有之水果刀
、電擊棒各一支，二人搭乘火車至中壢轉乘公車，於同日上午八
時二十分許至金楊美玉住處附近。嗣見金楊美玉住處之一樓鐵門
鎖住未開啟，乙○○與甲○○遂先至附近網咖上網，約於同日十
一時許，該二人復至金楊美玉前開住處查看，見該屋之一樓鐵門
已開啟，即逕自前揭屋旁樓梯徒步上二樓（侵入住宅部分未據提
出告訴），因二樓之鐵門、木門均未關上，乙○○與甲○○遂直
接進入，由乙○○先行假意與金楊美玉交談，其間金楊美玉進入
房間內，甲○○乃佯裝上廁所，以監視金楊美玉有無打電話與外
界連繫，嗣因金楊美玉所照顧之二歲外孫哭鬧，金楊美玉遂走出
房外沖泡牛奶並立於客廳之廁所門口餵食其所懷抱之外孫，乙○
○、甲○○見時機成熟，乃由乙○○自前開旅行袋內取出電擊棒
，另將水果刀插於臀部之褲袋內備用，乘金楊美玉不備之際，由
乙○○持該電擊棒電擊金楊美玉之背部，未料金楊美玉並未暈倒
，反而因突遭電擊受到驚嚇而大聲驚呼「救命」、「搶劫」等語
，並往房間內跑，乙○○因恐事跡敗露，立依原先謀議將所攜帶
之水果刀取出，追向跑至房間內之金楊美玉，朝金楊美玉之右眼
眉內側、鼻下人中部位、右口角下唇、左口角上唇、背部之右肩
胛上部、左前臂肩峰部、左前臂肩峰部下方、左側頸部鎖骨上方
等部位猛刺共十刀，迨該水果刀之刀鋒與木柄斷成兩截，乙○○
乃將該水果刀棄置房內地板上，然仍未鬆手，立即至客廳面對神
桌之一張桌子上拿取金楊美玉家中之剪刀，進入房內，又朝金楊
美玉之右顴部、右前臂三角肌部猛刺二刀，因用力過猛，導致該
剪刀其中一塑膠柄亦遭折斷，直至金楊美玉因疼痛暈死在床、停
止呼救始罷手，致使金楊美玉無法抗拒，嗣金楊美玉因左頸鎖骨
上方外側之斜向刀傷造成左外頸動脈及左頸靜脈被切斷，引起大
量出血，當場死亡。乙○○、甲○○二人於使金楊美玉無法抗拒
後，進而共同搜索屋內財物，於翻搜房間內數個抽屜但尚未搜得
財物之際，鄰居劉鳳美恰好欲至金楊美玉住處找金楊美玉之外孫
玩耍，甫抵金楊美玉二樓住處，即聽見小孩之哭鬧聲，乙○○、
甲○○見有鄰人到來，乙○○立即將電擊棒收入旅行袋，並背起
該旅行袋，叫甲○○一起往外衝，甲○○甫逃至平鎮市○○路○
○段三七五巷口之機車店前，即為民眾合力圍捕到案，乙○○則
繼續向前逃跑，然仍為據報而來之警方在平鎮○○○路三十六巷
一弄底之涵洞內將之逮捕，並扣得其所有之前揭電擊棒一支；警
方又在金楊美玉住處扣得乙○○所有之前揭水果刀一支及金楊美
玉家中所有之前揭剪刀一把等情。係以上開事實，經訊據乙○○
雖坦承於前揭時地，攜帶一黑色之運動旅行袋，內裝客觀上足供
為兇器使用之其所有之水果刀、電擊棒各一支，偕同甲○○一同
搭乘火車至中壢轉乘公車，前至被害人金楊美玉住處，其並有持
電擊棒電擊金楊美玉，繼而先後分別持水果刀及剪刀下手刺殺金
楊美玉致死，並有翻搜金楊美玉房內之數個抽屜等情屬實，然否
認有強盜之意圖，並辯稱：其前往「金媽」（即被害人金楊美玉
）家中是要「金媽」交出欠其賭債之人即「美雲」、「阿木」之
電話、住址等資料，且其因知悉「金媽」當時適有會錢收入，如
「美雲」、「阿木」不還錢，「金媽」亦會替渠等還錢給其。其
之前曾為此事多次打電話給「金媽」，她口氣不好，所以想帶水
果刀防身，並想以電擊棒電她迫使她將「美雲」、「阿木」之聯
繫資料交出來。其雖於「金媽」被其刺殺倒地後有去搜抽屜，但
係為了尋找「美雲」、「阿木」之電話，搜了十餘秒後發現闖了
大禍，又適有鄰居在門外，其即趕緊收拾東西讓鄰居進來探視，
並告以「金媽」出事了，足見其並無殺人滅口之意，否則又怎會
留下鄰居這一活口？且其並未拿取「金媽」之項鍊、首飾，顯見
其並非要去強盜財物云云。甲○○則供承雖有於案發時陪同乙○
○前至被害人金楊美玉住處，並目睹乙○○電擊被害人金楊美玉
，惟否認有強盜殺人犯行，辯稱伊是因為乙○○對伊說有人欠他
賭債，邀同伊一起前去要債，伊於出發前雖有發現乙○○隨身攜
帶電擊棒及水果刀，但以為是乙○○要作為防身使用，孰料乙○
○竟持以殺人，乙○○在金楊美玉家中以電擊棒電金楊美玉時，
伊已經嚇呆了，蹲在地上緊緊抱住金楊美玉之孫子，所以於乙○
○刺殺金楊美玉時，伊並未出手協助，亦未下手搜刮財物云云。
惟查：（一）上訴人等為本件犯行之動機及過程，依甲○○於警
詢供稱：「我是於九十一年十月九日十四時左右到乙○○家裡去
找他，當時乙○○就跟我說我現在沒工作，他知道在中壢有一位
綽號『金媽』（指被害人金楊美玉）大約在十月十一日左右會有
一筆二、三萬元（新台幣，下同）會在他手上，乙○○就說我們
一起計劃搶他的錢，如果他不給就不留活口，乙○○說先告知我
，到時再找我去，乙○○有說由他來動手，叫我協助他一同強盜
，強盜所得的錢由兩人平分，我也沒想太多就跟他來一起犯案。
（犯案工具電擊棒、水果刀）都是乙○○準備的，（犯案前）我
知道他有帶電擊棒和水果刀」（見偵查卷第二一頁）、「因前幾
天乙○○便和我說要到中壢找『金媽』要錢，如果『金媽』不給
的話，就要殺『金媽』滅口，我便說好，後我便於今日五點到阿
喨（即乙○○）板橋的家樓下等他（依第一審勘驗錄影帶所顯示
，此部分應補充：〈乙○○跟我說要到中壢找金媽，要所欠的錢
，但沒說什麼錢，如果討到的話一起分，拿不到錢就直接動手殺
『金媽』〉）」（見偵查卷第十九頁、第一審卷第一一七頁）、
「乙○○有說二人同去行搶比較容易得手，並節省時間（依第一
審勘驗錄影帶顯示，此一問題是筆錄警員馮玉萍之外之第二個警
員一起訊問的，問話如筆錄所載，問完之後，甲○○答：『乙○
○缺錢叫我去幫忙，兩個人一起做較方便』，該第二個警員又問
甲○○『是否一起去強盜比較容易得手？』；甲○○先點頭，後
來用口述：『二人行搶較省時間、比較容易得手』）」（見偵查
卷第十九頁、第一審卷第一一七頁）、「（乙○○一而再換兇器
殺金媽）係要讓『金媽』不留活口，原本乙○○說要買半罩型帽
子及口罩，但到中壢沒有買到，後乙○○說不要買了（依第一審
勘驗錄影帶顯示：此一問題如筆錄上所載，警員並解釋所問的話
是問甲○○為何乙○○一下用水果刀、一下用剪刀；甲○○回答
如筆錄所載，並且詳細提到乙○○本來要買的帽子是鴨舌帽，是
可以遮陽、半罩的，帽子和口罩到中壢逛了一下沒有買到）」（
見偵查卷第二十頁、第一審卷第一一七至一一八頁）、「阿喨（
指乙○○）問『金媽』說那些朋友有無來打麻將，『金媽』說很
久沒來了，當時我在看電視，後『金媽』走去房間，阿喨便叫我
假裝上廁所監視『金媽』有無打電話，當時屋內尚有一年約二歲
的幼兒，幼兒要吃東西，不久『金媽』又帶幼兒去廁所，阿喨便
從帶去的背包內拿出電擊棒及水果刀，水果刀放在其後褲口袋，
乘『金媽』不注意從後用電擊棒電『金媽』，『金媽』喊救命，
抱著小孩往房間跑，阿喨也跟著進房間，手上拿著水果刀進入…
…我看他手持剪刀猛刺『金媽』脖子，後『金媽』沒有聲音，阿
喨便用棉被將『金媽』頭部蓋上，然後他將幼兒抱進另一房間內
關起門，叫我搜刮屋內財物，但我們倆都沒有搜到，後聽到有人
敲門，我便和阿喨說有人敲門，阿喨便從房間出來」（見偵查卷
第十八頁）等語；於檢察官偵查時稱警訊筆錄實在，並稱「阿喨
有提九十一年十月十一日左右『金媽』會有……會錢，說要一起
去搶，不給就不留活口」（見偵查卷第六四頁）、「之前約定時
有提『金媽』若不給的話，就將『金媽』殺死滅口，我說好」（
見偵查卷第六四頁）、「阿喨對『金媽』攻擊，『金媽』就喊救
命，阿喨就拿水果刀向『金媽』刺下去，一直到刀斷掉，……事
後我們就開始搜該處之財物，但並未搜到」（見偵查卷第六三、
六四頁）等語；於第一審訊問時亦稱警、偵訊均實在，乙○○於
九十一年十月九日表示『金媽』不給錢就殺人滅口，及同上之如
何刺殺被害人金楊美玉之經過等語（見九十一年度聲羈字第四二
九號卷第五、六頁），核與乙○○於警詢時供稱：「我用手提袋
帶著電擊棒一支、長約二十公分的小刀一支，準備對付『金媽』
，如電擊棒無法電倒『金媽』時再用該長約二十公分的小刀來對
付『金媽』用的」（見偵查卷第九頁）、「我在『金媽』家大約
十一時十五分左右先用電擊棒電『金媽』，『金媽』被我電擊之
後即大聲叫喊，我怕『金媽』大聲叫喊會被鄰居發現，我即取出
預備之小刀猛刺『金媽』的頸部，刺後該小刀分成兩截，當時我
殺『金媽』時，是在二樓客廳內間『金媽』的臥室內，我見『金
媽』還是大叫，……用剪刀再猛刺『金媽』之頸部後用力將剪刀
往下壓，『金媽』就再也一動不動了，我即開始搜索房間抽屜，
約十多秒而已，我並沒有搜到任何物品，就匆忙拾起地上的電擊
棒放進手提袋內，叫甲○○趕快走」（見偵查卷第九頁、第一審
卷第四五頁勘驗筆錄），於第一審訊問時供稱；「（法官問：對
起訴之犯罪事實有何意見？）答：實在，沒有意見。」等語。（
二）依甲○○、乙○○上開所述，足見甲○○與乙○○間，於事
前即有強盜殺人之合議，犯案時更有行為之分擔。且乙○○始終
未有說明被害人所積欠者係何債務，甲○○即遽而答應與欲攜帶
兇器（電擊棒、水果刀）之乙○○共同前往，況如係單純要債或
索取賭客資料，又何需計畫購買帽子、口罩以掩飾行跡？是上訴
人等有不法所有意圖甚明。又依甲○○在第二次警詢時之供述，
乙○○有向其說明「金媽」約在十月十一日左右會有一筆二、三
萬會錢在手上，要一起去搶，如不給錢就不留活口，更應允如有
行搶所得，即會分予甲○○，而在案發時、地乙○○殺害金楊美
玉前，乙○○有叫甲○○假意上廁所，監視進入房間之被害人有
無打電話對外連繫，嗣並搜刮屋內財物，均未搜到之際，即有鄰
居過來敲門等情。足見甲○○與乙○○間，於事前即有強盜殺人
之謀議，犯案時更有行為之分擔，自屬明確。至甲○○於上開警
詢中供稱：「因前幾天乙○○便和我說要到中壢找『金媽』要錢
，如果『金媽』不給的話，就要殺『金媽』滅口，我便說好，後
我便於今日五點到阿喨板橋的家樓下等他（依第一審勘驗錄影帶
所顯示，此部分應補充：〈乙○○跟我說要到中壢找『金媽』，
要所欠的錢，但沒說什麼錢，如果討到的話一起分，拿不到錢就
直接動手殺『金媽』〉）」等語（見偵查卷第十九頁、第一審卷
第一一七頁）。參酌證人王石朋於原審上訴審證稱：「美雲大約
是五十幾歲，阿木也大約是四十幾歲的人；我印象中美雲有欠被
告乙○○錢，好像是在打牌的時候，美雲的錢不夠，好像是用記
帳的方式，大約幾千元；我印象中，九十年農曆過年的時候欠的
錢，乙○○好像有請金太太幫忙」（原審上重訴卷第九二、九三
頁），及證人江素蘭於原審上訴審證稱：「有聽過乙○○有打電
話給美雲要賭債，我印象中有聽過一次，我是聽到電話中說，乙
○○問那個女人說賭桌上欠的錢你要不要還，那個女人好像不是
很願意還的樣子；他打電話的時候，我有在場，後來我有問他，
他有告訴我」（原審上重訴卷第九五頁）等語。似指乙○○之本
意是要前往被害人金楊美玉家中索討賭債，惟依證人上開所證，
實際積欠乙○○賭債者，亦係綽號阿木、美雲之賭客，並非被害
人金楊美玉；縱令綽號阿木、美雲之賭客積欠乙○○賭債之事實
為真，被害人金楊美玉因並非積欠賭債之人，於法亦無代償賭債
之義務。是乙○○明知其無權利請求被害人金楊美玉代償賭債，
猶與甲○○選在金楊美玉收取會款之際前往其家中「要錢」，益
證其等對被害人金楊美玉之財物具有不法所有之意圖，至為顯然
；甲○○於上開警詢中所供，自不足為上訴人等有利之認定。況
乙○○於原審審理中自承其案發當時尚有十萬餘元之存款，而以
乙○○未收到之現款，不過區區數千或萬餘元，猶願與甲○○選
在清晨五時許自其板橋住所千里迢迢地搭乘火車再轉乘公車前往
被害人金楊美玉平鎮家中（原審卷附九十四年八月十五日準備程
序筆錄第四頁），且隨身攜帶電擊棒、水果刀，於渠等抵達之前
復先去購買帽子、口罩等情觀之，若謂乙○○僅為了索討區區數
千或萬餘元之賭債而如此大費周章地前往被害人金楊美玉家中，
孰人置信？是上訴人等一連串之舉措，顯與一般催討區區數千或
萬餘元債務之情狀不符，而有悖於經驗法則、論理法則，益徵其
等本意即是前往被害人家中強盜財物，殆無疑義。（三）被害人
遭殺害後經解剖鑑定，除在右手中指第一節、右手食指第二及第
三節之表淺切割傷係防禦傷，頸部中央二條平行橫向之線形擦傷
痕為項鍊造成之壓痕外，其餘在其之右眼眉內側、鼻下人中部位
、右口角下唇、左口角上唇、背部之右肩胛上部、左前臂肩峰部
、左前臂肩峰部下方、左側頸部鎖骨上方等部位共有十處刺創傷
，該等刺創傷俱為刀傷，其在左頸鎖骨上方外側之斜向刀傷造成
左外頸動脈及左頸靜脈被切斷，引起大量出血，當場死亡。又被
害人之右顴部、右前臂三角肌部之刺傷因外觀相似，屬同一類之
兇器，可為剪刀造成之創傷，被害人之死亡方式為他殺，此有法
務部法醫研究所（九一）法醫所醫鑑字第一四七三號鑑定書，及
相驗筆錄、台灣桃園地方法院檢察署相驗屍體證明書各乙紙、解
剖照片六幀、相驗照片七幀附卷可憑，並有乙○○行兇所用之電
擊棒、水果刀各一支、剪刀一把扣案（水果刀已斷成刀鋒、刀柄
二節，剪刀則其中一個塑膠把手已斷落）可證。按持銳利之刀器
朝人體之頭部、頸部、背部等要害猛刺，足以奪人之生命，乃一
般人所知之事實，亦為上訴人等所明知，其等於事前即有強盜殺
人之合議，犯案時更有行為之分擔，乙○○持電擊棒電擊被害人
之背部，並以所攜帶之水果刀取出猛刺被害人約十刀，迨該水果
刀之刀鋒與木柄斷成兩截，復持被害人家中之剪刀一把，朝被害
人之右顴部、右前臂三角肌部猛刺二刀，因用力過猛，導致該剪
刀其中一塑膠柄亦遭折斷，直至被害人因疼痛暈死在床、停止呼
救始罷手，致使被害人無法抗拒，進而共同搜索屋內財物，被害
人因乙○○前揭之猛刺，致造成金楊美玉之右眼眉內側、鼻下人
中部位、右口角下唇、左口角上唇、背部之右肩胛上部、左前臂
肩峰部、左前臂肩峰部下方、左側頸部鎖骨上方等部位共有十處
刺創傷，並因左頸鎖骨上方外側之斜向刀傷，造成左外頸動脈及
左頸靜脈被切斷，引起大量出血，當場死亡。從被害人之傷勢觀
之，可見乙○○用力之猛，殺意之堅，足證上訴人等之合意及行
為之分擔，主觀上確具強盜而故意殺害被害人之犯意甚明，而被
害人金楊美玉確因上訴人等之行為致引起前揭之大量出血，當場
死亡，被害人金楊美玉之死亡與上訴人等之行為有相當之因果關
係。（四）乙○○於原審審理時就其於警、偵訊及第一審自白之
證據能力並不爭執；而甲○○於原審審理時僅就伊第一次警詢供
述之證據能力有所爭執，辯稱係遭警員誘導云云。然查甲○○於
檢察官偵查時稱警訊筆錄實在，未刑求，並陳述如何強盜殺人之
合意等（九十一年度偵字第一八五二七號卷第六四頁），於第一
審亦稱警、偵訊均實在，沒有被刑求逼供，並陳述強盜殺人之經
過（九十一年度聲羈字第四二九號卷第五、六頁），因伊陳述與
前揭事證之事實相合，是甲○○此部分之所述尚可採信，甲○○
嗣翻異前供，改稱沒有和乙○○共謀一起去殺人、強盜，乙○○
刺殺被害人時，伊已經嚇呆或僅袖手旁觀，並未出手協助，亦未
下手搜索財物等與事實不合，顯係事後卸責之詞，此部分所供自
無可採。（五）又第一審先於九十二年二月十八日勘驗甲○○第
二次之警詢筆錄錄音帶（共四捲），播放之結果，其內容與警詢
筆錄亦屬相合，有該日勘驗筆錄附卷可稽（第一審卷第四五頁）
，第一審並於翌（十九）日調查中，提示九十二年二月十八日勘
驗筆錄、甲○○第二次警詢筆錄告以要旨，訊問「有何意見？」
，甲○○仍不否認警詢中有事前犯罪謀議之供述，供陳：當時緊
張、害怕、呆掉了等語（第一審卷第五三頁），第一審又於九十
二年二月二十八日第二度勘驗前開錄音帶，勘驗結果復與前次相
同。甲○○乃改稱警方不正取供是第一次警詢之時（第一審卷第
六六頁），第一審再於九十二年五月二十三日當庭勘驗甲○○第
一次警詢筆錄之錄影帶，其筆錄之所載亦屬相合，且由第一審當
庭勘驗甲○○第一次警詢筆錄之錄影帶可知，筆錄警員馮玉萍對
甲○○甚為懇切，無任何不法取供之處，有勘驗筆錄附卷可稽，
證人即警員馮玉萍亦證稱甲○○當時心情很緊張、害怕，是他自
己陳述的（第一審卷第八二、八三頁），再甲○○在第一審於九
十二年五月二十三日當庭勘驗其第一次警詢筆錄之錄影帶後，雖
又改稱不是馮玉萍對其刑求，是第二個出現的員警云云。然經第
一審訊問以「你在內勤檢察官偵訊時也說沒有被刑求，在本院訊
問時你也沒說被刑求，為何不向檢察官、法官說出被刑求，請求
驗傷？」，又稱：「不算刑求，他是引導我說出口供」等語（第
一審卷第一一八頁），觀諸前揭警詢錄音、錄影帶之內容，另參
以甲○○被查獲之初，經檢察官聲請羈押，於第一審法院提訊時
，甚且明確供陳警、偵訊均實在，沒有被刑求逼供等（見九十一
年度聲羈四二九號卷第六頁），並於第一審亦承認第一次警詢是
真實的（見第一審卷第八三頁），且其於該第一次警詢時所為之
陳述，經核亦與乙○○於警詢時所供述之情節相符，是甲○○於
警詢中之陳述係出自其個人任意性之自白，並無非法取供之情事
，毋庸置疑。（六）另查：１、證人王石朋於原審上訴審證稱：
「美雲大約是五十幾歲，阿木也大約是四十幾歲的人；我印象中
美雲有欠乙○○錢，好像是在打牌的時候，美雲的錢不夠，好像
是用記帳的方式，大約幾千元；我印象中，九十年農曆過年的時
候欠的錢，乙○○好像有請金太太幫忙；打一個東南西北風，抽
三百元，這三百元是用在茶水點心的費用」（原審上重訴卷第九
二、九三頁）；證人江素蘭於原審上訴審亦稱：「有聽過乙○○
有打電話給美雲要賭債，我印象中有聽過一次，我是聽到電話中
說，乙○○問那個女人說賭桌上欠的錢你要不要還，那個女人好
像不是很願意還的樣子；他打電話的時候，我有在場，後來我有
問他，他有告訴我」（原審上重訴卷第九五頁）等語。惟查，證
人王石朋前於檢察官偵查中已然證稱：其等直接付現，金楊美玉
未欠乙○○錢，打麻將時亦沒有約定由抽成之金楊美玉負責輸家
未付之賭債，「金（指被害人）與范（指乙○○）無債務糾紛」
等語（偵查卷第一一六、一一七頁）；且依證人王石朋在原審上
訴審之供證，被害人僅係於其等打一東西南北風時抽取三百元，
用在茶水點心之費用，則衡諸社會常情，被害人無論於法於情於
理均無為所謂綽號「美雲」、「阿木」之不詳姓名牌友代償賭債
之理。被害人既無代償他人賭債之義務，何有還錢之可言；是證
人王石朋、江素蘭所述有賭徒欠債，無法為上訴人等有利之認定
，乙○○所謂「找『金媽』要錢」之說，不過係欲「強盜財物」
之托詞。上訴人等既已就強盜財物、若有不給則殺「金媽」滅口
，及上訴人等就分工各節，曾為商議，則其等事前即有不法所有
之強盜殺人之謀議與意圖甚明；嗣於使被害人失去抵抗能力，亦
確實有搜索房間抽屜約十多秒，然未搜到任何物品等情，為乙○
○所自承，是乙○○所稱是要去要債，不是去強盜殺人，打開抽
屜，是為了找尋美雲的住址或電話，不是要搜刮財物等語，核係
卸責之詞，不足採信。縱有其事亦只足供量刑之參考，不能解免
其刑責。２、乙○○於第一次警詢時雖供稱其殺害「金媽」後即
搜索房間內抽屜之財物，沒有搜到任何財物，即匆忙拾起地上之
電擊棒放入手提袋內，叫甲○○趕快走，我搜的時候甲○○在客
廳照顧小孩，我還怪甲○○說「你不是負責搜的，怎麼都沒有在
搜」云云；然乙○○在房內搜刮財物之時或殺害金楊美玉之際，
當然未能得知甲○○是否在房間外之其他地方搜索財物，尚難以
乙○○前開說詞，即否定甲○○於警詢、偵查時所供承「參與搜
括財物未果」之供述。３、甲○○雖曾於警詢、檢察官偵查及第
一審因聲請羈押案提訊時，供承：乙○○用水果刀刺殺被害人金
楊美玉，嗣水果刀刺斷，叫伊拿取客廳桌上之剪刀給乙○○，用
以續行刺殺金楊美玉云云。然下手實施殺害金楊美玉之乙○○，
於獲案之初自警詢開始即堅稱：剪刀是其自己跑出房外，在客廳
內面對神明桌右邊之桌上拿取的等語。原審更二審辯論庭就此詰
問上訴人等，渠等均稱係乙○○自行拿剪刀再刺殺被害人，則甲
○○警詢所言其傳遞剪刀乙節，不予採信。４、被害人之子金志
偉雖陳稱被害人身上之項鍊及金飾不見，及法務部法醫研究所鑑
定書亦載有死者頸部中央及右側有兩條平行橫向之線形擦傷痕…
…該擦傷痕有可能為項鍊造成之壓痕等。惟查當日現場未發現有
金項鍊，但房間內床邊有乙只金戒子，被害人左手亦戴有祖母綠
戒子、玉手環等，有桃園縣政府警察局平鎮分局九十三年四月二
十七日平警分刑字第0936010450號回函及所附之現場勘查紀錄表
在卷可稽，足見當時上訴人等之搜索財物因時間短促，並因鄰居
到來，尚無時間仔細搜尋即逃逸，而未得財，且無其他積極之事
證足資證明上訴人等有取得被害人之金項鍊或其他之財物，再參
酌上訴人等於案發後不久即被逮獲，於其等身上並未取獲金項鍊
等物，是尚難以被害人之家屬金志偉此部分之所述及法務部法醫
研究所鑑定書就此部分之所載，為上訴人等有得財之不利認定。
乙○○稱其逢感情問題打擊，因而有無可能精神耗弱而造成悲劇
，是否有送鑑定之必要等，查本件卷證內並無乙○○有感情問題
打擊及精神耗弱等之跡證，亦無其他事證足資證明其行為時有精
神耗弱等之情事，並無送請鑑定之必要。（七）綜上，上訴人等
所辯，無非卸責之詞，不足採信，本件事證明確，上訴人等之犯
行堪以認定，為原判決所憑之證據及認定之理由，並指駁上訴人
等之辯解。按結合犯以在前之罪為基本罪，在後之罪屬相結合之
罪；在行為人有結合犯構成各罪之犯意時，無論其究先實施基本
罪或結合罪，既具犯意，其後又一一遂行，均應論為結合犯，固
不待言。其僅有基本罪之犯意，行為時先犯基本罪，縱另行起意
犯結合罪，如有時、地之密切關係，亦成立結合犯；若具基本罪
之犯意，先犯結合罪再犯基本罪，仍成立結合犯。至於犯罪行為
是否既遂，在強盜罪之結合犯，應以結合罪之是否既遂，為判定
之標準，其強盜罪是否既遂不問（見本院九十二年台上字第一二
三一號、六十九年台上字第四九六七號、七十三年台上字第二六
六號、三三０號判決要旨）。上訴人等就強盜財物，有不給則殺
「金媽」滅口之合意，及上訴人等於現場之行為分擔，核上訴人
等之所為，係犯刑法第三百三十二條第一項之強盜殺人罪。乙○
○、甲○○二人間具有犯意之聯絡及行為之分擔，為共同正犯。
檢察官認乙○○之強盜行為尚處未遂階段，並無刑法第三百三十
二條第一項之強盜殺人罪之適用，應論以刑法第二百七十一條第
一項之殺人既遂罪與第三百三十條第二項、第一項之加重強盜未
遂罪等，尚有未洽：又公訴意旨認甲○○僅就強盜部分與乙○○
有共同犯意聯絡，應僅成立加重強盜未遂罪，而未對相結合之殺
人罪部分起訴；惟甲○○前揭之所為，係犯刑法第三百三十二條
第一項強盜殺人罪之結合犯之一罪，強盜罪部分既經起訴，其效
力及於相結合之殺人罪部分，法院自得併予審理，其起訴法條，
尚有未洽，均應予以變更。因而撤銷第一審不當之判決，援引刑
法第二十八條、第三百三十二條第一項等規定，分別各論上訴人
以共同犯強盜罪而故意殺人之罪，並以甲○○行為時剛滿十八歲
，智慮尚淺，且係由乙○○帶動，又無任何前科紀錄，在客觀上
足以引起一般同情，認為即予宣告法定低度刑期，尤嫌過重，適
用刑法第五十九條之規定酌減其刑，復審酌乙○○事前即已備妥
殺人工具而至盜所實施預謀性之強盜殺人，其在盜所下手實施殺
害被害人金楊美玉時，連續砍斷二行兇工具（水果刀、剪刀）之
手段，甲○○之犯罪動機、手段，上訴人等參與程度之輕重，被
害人所受之危害，上訴人等犯罪後之態度（乙○○於原審更一審
時明白表達懺悔之意不是用嘴巴說的，在第一審曾向被害人之家
屬道歉，家人也想和被害人家屬和解，但他們要求一千萬元，差
距很大，覺得很對不起被害人家屬）等一切情狀，量處乙○○無
期徒刑；量處甲○○有期徒刑拾年；乙○○部分並依刑法第三
十七條第一項之規定，宣告褫奪公權終身。扣案之電擊棒、水果
刀各一支，係乙○○所有，為上訴人等共同犯罪所用之工具，應
依刑法第三十八條第一項第二款之規定，宣告沒收；至扣案之剪
刀一把，係被害人金楊美玉所有，不得宣告沒收。經核原判決於
法並無違誤。乙○○上訴意旨略稱：伊並無強盜不法所有之主觀
犯罪動機，此可由甲○○警詢之自白中，提到伊係要到中壢找「
金媽」要所欠的錢為證，且伊當時尚有十萬餘元之存款，有郵局
存摺可稽，可見甲○○在警詢所稱「乙○○缺錢叫我幫忙」云云
與事證不符。原判決不依伊何以不取走被害人手戴祖母綠戒子、
玉手環，及床邊的金戒子，反而去搜抽屜等事證認定伊並無強盜
之犯意，有違經驗法則，又依鈞院四十六年台上字第四一九號判
例意旨，如共同被告之自白有瑕疵存在，且與事實有所不符，即
不得採為證據，本件共犯甲○○之自白顯有瑕疵，原判決將其自
白採為判決基礎，即有違背法令云云。甲○○上訴意旨略謂：伊
對於乙○○在法律上並無請求被害人還賭債理由之事實，並不認
識，自不具有不法意圖。又依證人王石朋、江素蘭之證言及乙○
○之供述，確有綽號「美雲」及「阿木」之人存在及積欠乙○○
賭債與被害人有抽頭之事實，足認乙○○是否有強盜殺人之動機
確屬可疑，原判決未加說明，有理由不備之違法。再依乙○○之
供述，伊確實沒有搜括財物，其有利於伊之陳述，其憑信性當較
無疑，原判決以推測之方法為裁判基礎，而為伊不利之認定，顯
屬率斷，有違罪疑有利被告之原則，顯屬違法。另上訴人等於當
日至被害人住處前、並無置被害人於死之合意，本件係乙○○臨
時起意殺害被害人，業據乙○○供述甚詳，為伊所難以預料，超
出原先處理賭債糾紛之犯意，否則乙○○何以在偵查及第一審一
再陳稱其因「金媽」大聲喊叫情急之下拿出小刀猛刺「金媽」的
頸部；或轉身跟伊說「金媽」出事等語。又原判決第六頁(二)部分
言及：「依被告甲○○、被告乙○○上開所述及前揭證人證述，
足見……」云云，但遍查判決全文均未有原審所指「前揭證人之
證述」，判決理由容有不備。且遍查卷證資料亦未曾有被害人喊
搶劫之語，原判決亦有判決理由矛盾之違法云云。按供述證據前
後雖有差異或矛盾，事實審法院非不可本於經驗及論理法則，斟
酌其他情形，作合理之比較，定其取捨，其就供述證據之一部，
認為真實者，予以採取，亦非法則所不許。因之，供述證據之前
後縱有差異，事實審法院依憑前後之供述證據，斟酌其他證據，
本於經驗法則與論理法則，取其認為真實之一部，作為論罪之證
據，自屬合法，不能謂所認事實與供述證據之部分不符，即指判
決有證據上理由矛盾之違法。本件原審綜合上訴人等先後之供述
，斟酌其他證據，認定上訴人等有本件共同犯強盜罪而故意殺人
罪行，如上已在判決內詳述其證據取捨及判斷之理由，核與證據
法則並無違背，為其職權之適法行使，自不能指為違法。上訴人
等上訴意旨所指各節，或於原判決之主旨不生影響之事項任意指
摘；或為原審已審酌屬認事採證、證據取捨及判斷之範疇，為其
職權之適法行使，並無違背證據法則之情形；或事證已臻明確並
無再為傳訊調查必要之裁量事項，亦無上訴意旨所指違背法令之
情形；上訴人等上訴意旨仍執陳詞，任意指摘原判決違背法令，
非有理由，應予駁回。
據上論結，應依刑事訴訟法第三百九十六條第一項，判決如主文
。
中    華    民    國  九十五  年    五    月   十一   日
                      最高法院刑事第五庭
                          審判長法官  莊  登  照
                                法官  洪  明  輝
                                法官  黃  一  鑫
                                法官  林  秀  夫
                                法官  徐  昌  錦
      本件正本證明與原本無異
                                      書  記  官
中    華    民    國  九十五  年    五    月   十八   日
                                                      Ｅ
附錄本案論罪科刑法條
刑法第三百三十二條第一項
犯強盜罪而故意殺人者，處死刑或無期徒刑。


司法院資訊處製作；財團法人民間司法改革基金會備份。
